最高法院民事判決　　　　　　　　　　　　　　　八十八年度台上字第一三四四號
　　上　訴　人　壬 ○ ○
　　被 上訴 人　丁 ○ ○
　　　　　　　　乙 ○ ○
　　　　　　　　戊 ○ ○
　　　　　　　　己 ○ ○
　　　　　　　　丙 ○ ○
　　兼 右一 人
　　法定代理人　甲○○○
　　被 上訴 人　辛 ○ ○
　　　　　　　　庚 ○ ○ 住.
右當事人間請求損害賠償事件，對於中華民國八十七年七月三十日台灣高等法院判決
（八十七年度訴字第五號），提起上訴，本院判決如左：
　　主　文
原判決關於命上訴人給付及該訴訟費用部分廢棄，發回台灣高等法院。
    理  由
本件被上訴人主張：上訴人於民國八十五年四月十四日下午四時四十分許，駕駛自小
客車沿新竹市○○路往竹東方向行駛，經新竹市○○路與建功路交岔路口，竟疏未注
意超越停止線，大部分車身跨越右轉彎專用車道停置於路口，且未與訴外人陳炳輝駕
駛違規停放該交岔路口右側之汽車保持適當之距離，適被害人陳雙玉駕駛重型機車同
向而來，突見陳炳輝自駕駛座欲開車門，為躲閃而偏左擦撞上訴人之自小客車，再偏
右擦撞陳炳輝汽車倒地受傷，經送醫急救，延至同月十六日不治死亡。被上訴人丁○
○、丙○○分別為被害人之母、四子，得分別請求賠償扶養費新台幣（下同）三十六
萬九千六百二十一元、四十七萬八千七百八十六元，被上訴人戊○○因被害人死亡支
出殯葬費用計四十三萬六千零十八元，被上訴人分別為被害人之母、妻、子女，得分
別請求賠償精神慰藉金各三十萬元等情。爰依侵權行為之法律關係，求為命上訴人給
付丁○○、甲○○○、戊○○、乙○○、己○○、丙○○、辛○○、庚○○依序為三
十六萬九千六百二十一元、三十萬元、七十三萬五千零十八元、三十萬元、三十萬元
、七十七萬八千七百八十六元、三十萬元、三十萬元，並均加給法定遲延利息之判決
（原審判命上訴人給付丁○○、甲○○○、戊○○、乙○○、己○○、辛○○、庚○
○、丙○○依序為一十七萬七千五百二十二元、一十二萬一千八百二十五元、一十二
萬一千八百二十五元、一十二萬一千八百二十五元、一十二萬一千八百二十五元、一
十二萬一千八百二十五元、一十二萬一千八百二十五元、三十一萬三千三百四十元及
利息，駁回被上訴人其餘請求，被上訴人就其敗訴部分，未據其聲明不服，已告確定
）。
上訴人則以：本件車禍係因陳炳輝突然打開車門及被害人酒醉駕駛所致，伊並無過失
。又丁○○請求扶養費及戊○○請求殯葬費金額均嫌過高，被上訴人請求精神慰藉金
亦偏高，且被害人酒醉駕車，亦有過失，應減輕賠償責任。伊已付五十萬元，主張抵
銷等語，資為抗辯。
原審以：本件被上訴人主張之事實，業據戊○○、林威丞指述在卷，上訴人及當時在
場之證人陳炳輝、史大偉（外籍人士、譯名）亦供承或證述無訛，復經檢察官督同法
醫師相驗屬實，製有勘驗筆錄、相驗屍體證明書、驗斷書、履勘現場筆錄及警局製作
之道路交通事故調查報告表(一)、(二)、拍攝之現場照片附台灣新竹地方法院檢察署八十
五年偵字第四二六○號偵查卷、八十五年相字第四五一號相驗卷可稽。依證人即當時
在場處理車禍之警員陳玉豐證述及現場照片顯示，上訴人駕駛之汽車停放位置，已超
越圓型紅燈停止線數公尺，接近光復路與建功路交岔口，且大部分車身跨越右轉彎車
道上。上訴人亦自承越線停車及與違規停放該路口之陳炳輝汽車相距僅約二部機車之
寬距，而該處光復路口為直線道路，其標線、號誌均係交通警察單位依實地設置，自
無可能於越停止線始能看見紅綠燈號誌之情況發生。足見上訴人駕駛汽車在上述地點
見圓型紅綠燈號誌顯示，仍越停止線並佔用右轉車道，且未與右側陳炳輝停放之汽車
保持適當之安全間距甚明。又依上開相驗卷所附相片顯示，上訴人駕駛汽車之右側自
後車窗往前延伸至前車窗間，有明顯白色刮痕，及依檢察官勘驗結果：「１、被告（
即上訴人）汽車右側前車門把手前有一道擦痕，右前輪有明顯擦痕及前輪葉子板輪胎
上方有明顯擦痕；２、被害人機車左側前檔風板邊緣方向燈處有凹痕，並有紅色漆痕
，高度五十八至五十九公分間，與被告（即上訴人）汽車前葉子板約五十八至五十九
公分之高度合」，及上訴人在台灣新竹地方法院刑事案件調查中，就上開擦痕亦不
否認係被害人機車擦撞所造成，足認被害人之機車左側與上訴人汽車右方曾有擦撞無
疑。再依證人陳炳輝、范淑玲及車禍當時在場參與救護被害人之外籍人士 DAVID GRE
GORY（譯音史大偉）證述，足認被害人駕駛機車行經該處，乍見停在路邊之陳炳輝汽
車欲開車門，緊急偏左閃躲致擦撞上訴人汽車之右側，因重心不穩，再偏右擦撞及陳
炳輝左前輪上方之葉子板，致彈離機車傷倒於地。是上訴人否認被害人機車與其擦撞
云云，委不足採。按汽車行駛時，駕駛人注意車前狀況及兩車併行之間隔，並隨時採
取必要之安全措施；又汽車在雙向超過四車道之道路行駛，不得跨越兩條車道行駛，
並應依道路交通標誌、標線、號誌之指示行駛，在設有左右轉彎專用車道之交岔路口
，直行車不得佔用轉彎轉用車道，為道路交通安全規則第九十四條第三項、第九十八
條第二項、第三項、第一項定有明文。另依道路交通標誌標線號誌設置規則第二百零
六條第五款規定，車輛面對圓型紅燈表示禁止通行，不得超越停止線或進入路口。本
件肇事地點係雙向超過四車道以上道路，且為交岔路口，設有交通號誌，上訴人汽車
行駛方向為內、中、外側三車道，其中外側車道劃有右轉標誌，有現場照片可稽，上
訴人竟疏未注意，遇圓型紅燈仍超越停止線，並跨越中、外側車道佔用右轉彎車道停
於路口，且未與陳炳輝之汽車保持適當之間隔，致車禍肇事，自有過失。再查被害人
駕駛機車擦撞二車倒地後，仍彈離機車摔倒地上，可見其衝力甚大，速度極快，且未
煞車。陳炳輝與被害人就本件車禍雖均有過失，惟上訴人不能因此免其過失責任。上
訴人因本件涉犯過失致死之刑事案件，亦經刑事庭判有期徒刑四月確定，經原審調閱
台灣新竹地方法院八十五年度交訴字第一七八號、原法院八十六年度交上易字第四○
二號刑事卷查核屬實。上訴人與訴外人陳炳輝顯有過失，亦堪認定。上訴人之過失行
為與被害人之死亡間，有相當因果關係。上訴人與陳炳輝共同因過失不法侵害被害人
死亡，依民法第一百八十五條第一項應負連帶賠償責任。並審酌被害人曾車禍受傷，
喝少量酒後駕車及三方過失情形，認上訴人與陳炳輝及被害人之過失比例為七比一比
二，則上訴人及陳炳輝之過失比例為十分之八。丁○○、甲○○○分別為被害人之母
、妻，戊○○、乙○○、己○○、丙○○、辛○○、庚○○為被害人之子女，有戶籍
謄本可稽。被上訴人依民法第一百八十四條第一項、第一百九十二條、第一百九十四
條規定，請求上訴人賠償損害，自屬有據。查丁○○為被害人之母，十年一月廿二日
生，被害人死亡時，尚有餘命三年，依八十五年扶養直系親屬寬減額每年七萬元為標
準，丁○○有子女四人，有戶籍謄本可證，被害人僅負四分之一之扶養義務，再依霍
夫曼式計算扣除中間利息，其得請求扶養費為六萬九千六百二十一元。丙○○係被害
人四子，七十三年三月二十日生，有戶籍謄本可按。被害人死亡時，算至其二十歲成
年為止，依八十年扶養親屬寬減額每年七萬元為標準，被害人與丙○○之母共同扶養
，被害人應負二分之一之扶養義務，再依霍夫曼計算扣除中間利息，其得請求扶養費
為二十三萬九千三百九十三元。戊○○為被害人支出殯葬費用中之二十四萬三千二百
五十元，核屬殯葬所必要費用。戊○○自認已收受上訴人交付五十萬元，上訴人主張
抵銷，即屬有據，戊○○就此殯葬費部分不得再請求。丁○○、甲○○○、戊○○、
乙○○、己○○、丙○○、辛○○、庚○○分別為被害人之母、妻、子女，斟酌兩造
學歷、身分及經濟狀況等情狀，認其請求精神慰藉金各以二十萬元為適當。則丁○○
請求扶養費六萬九千六百二十一元、精神慰藉金二十萬元，合計二十六萬九千六百二
十一元；丙○○請求扶養費二十三萬九千三百九十三元、精神慰藉金二十萬元，合計
四十三萬九千三百九十三元；其餘被上訴人請求精神慰藉金各二十萬元。再計以十分
之八之過失責任比例。又上訴人已先付喪葬費五十萬元，扣除被害人殯葬費二十四萬
三千二百五十元及被害人應負擔十分之二部分，其餘三十萬五千四百元，上訴人主張
應自被上訴人所得請求其他費用中扣抵，亦有理由，則每人抵銷金額為三萬八千一百
七十五元。綜上所述，被上訴人丁○○、甲○○○、戊○○、乙○○、己○○、辛○
○、庚○○、丙○○基於侵權行為之法律關係，請求上訴人給付之金額依序在十七萬
七千五百二十二元、十二萬一千八百二十五元、十二萬一千八百二十五元、十二萬一
千八百二十五元、十二萬一千八百二十五元、十二萬一千八百二十五元、十二萬一千
八百二十五元、三十一萬三千三百四十元及其利息之範圍內，應予准許。爰就前開應
准許部分，為上訴人敗訴之判決。
按附帶民事訴訟經移送民事庭後即屬獨立民事訴訟，刑事訴訟所調查之證據及認定之
事實，並非當然有拘束民事訴訟之效力，故原告在刑事訴訟提出之各種證據，民事法
院應使當事人就該證據及其調查之結果為言詞辯論，使得盡其攻擊防禦之能事。原審
卷內筆錄並無將前述證人陳玉豐、陳炳輝、范淑玲及外籍人士 DAVID GREGORY（譯音
史大偉）於刑事案件所為之證言提示兩造，並命其辯論之記載。原判決遽以上述證人
之詞言，採為判決之基礎，已有未合。次按損害之發生或擴大，被害人與有過失者，
法院得減輕賠償金額或免除之，民法第二百十七條第一項定有明文。是法院應斟酌雙
方原因力之強弱與過失之輕重，衡量減輕或免除債務人之賠償金額。原審雖謂審酌被
害人曾車禍受傷，喝少量酒後駕車及三方過失情形云云，但對於雙方之原因力強弱與
過失之輕重情形，未詳予說明，即認上訴人與陳炳輝及被害人之過失比例為七比一比
二，亦嫌速斷。又上訴人一再辯稱，陳炳輝不違規路邊停車，且不突然打開車門，則
酒醉駕駛機車自後而來之被害人，自不致閃避不及而肇事，本件車禍發生之直接原因
為陳炳輝突然打開車門之行為，與被害人之死亡間有相當因果關係，與伊停置車輛於
前，即無相當因果關係，伊並無為任何加害行為；刑事判決認定上訴人因遇紅燈而「
停止」，即非在「行駛中」，對規定駕駛人於「行駛時」應注意之交通規則，即無適
用之餘地云云（見原審卷二○頁正、反面、一○五頁正、反面、一○六頁反面），屬
重要之防禦方法。原審對此項防禦方法，並未在判決理由項下記載其意見，亦有判決
不備理由之違法。末查，私文書之真正，如他造當事人有爭執者，則舉證人必先證明
其真正，始有形式上之證據力，此觀民事訴訟法第三百五十七條規定即明。本件被上
訴人戊○○提出被害人殯葬費收據，核屬私文書，上訴人對其真正有爭執（見原審卷
一○八頁正面）。原審未命戊○○證明其為真正，遽採為有利於戊○○判決之證據，
依上說明，自非適法。上訴論旨，指摘原判決其不利部分為不當，求予廢棄，非無理
由。又查丁○○請求上訴人給付金額計扶養費三十六萬九千六百二十一元、精神慰藉
金三十萬元，共計六十六萬九千六百二十一元（見原審卷三九頁、八六頁正、反面）
，而丁○○提出之準備書狀及辯論要旨狀聲明均記載請求金額為三十六萬九千六百二
十一元，屬於筆誤，抑或請求金額減縮？案經發回，宜注意查明，併此敘明。
據上論結，本件上訴為有理由。依民事訴訟法第四百七十七條第一項、第四百七十八
條第一項，判決如主文。
中      華      民      國    八十八    年      六      月      十七    日
                              最高法院民事第二庭
                                  審判長法官  曾  桂  香
                                        法官  劉  延  村
                                        法官  徐  璧  湖
                                        法官  劉  福  聲
                                        法官  黃  秀  得
      右正本證明與原本無異
                                              書  記  官
中      華      民      國    八十八    年      六      月     三十     日
